臺灣高等法院民事判決
110年度上易字第840號
上  訴  人  汪怡瑋  
被  上訴人  蔡秉宏  
上列當事人間請求損害賠償事件，上訴人對於中華民國110年5月
21日臺灣桃園地方法院109年度訴字第1163號第一審判決提起一
部上訴，本院於110年11月2日言詞辯論終結，判決如下：
    主      文
上訴駁回。
第二審訴訟費用由上訴人負擔。
    事實及理由
壹、程序方面：
    被上訴人經合法通知，未於言詞辯論期日到場，核無民事訴
    訟法第386條所列各款情形，爰依上訴人之聲請，由其一造
    辯論而為判決。
貳、實體方面：
一、上訴人主張：伊原擔任交通部臺灣鐵路管理局（下稱臺鐵）
    臺北運務段基隆車班組之列車長，工作內容包含對搭乘旅客
    進行例行性之查票、驗票，縱為臺鐵員工，如非執行勤務搭
    乘臺鐵對號列車，仍須購票上車，如經列車長查驗未購票搭
    乘者，列車長依規定可請該員工補票。被上訴人亦為臺鐵之
    列車長，兩造素不相識，竟於民國107年4月30日上午10時29
    分許，於成員500人之通訊軟體LINE「臺鐵事故即時交流區
    」群組（下稱系爭群組）內，轉貼載有伊照片及「基隆車班
    汪怡瑋，105高員，就是他專殺鐵路員工」文字之截圖（下
    稱系爭截圖），並傳送「內鬥內行（不分高低）、外鬥外行
    」之言論（下稱系爭言論），供系爭群組成員觀覽，足生損
    害伊之名譽。系爭言論指摘伊查驗票專門針對臺鐵員工，惟
    伊執行職務時未區分乘客身分，被上訴人張貼之系爭言論與
    事實不符，且未經查證，使伊執行職務之公正性備受質疑、
    遭人誤會；系爭截圖載有伊照片、任職單位及職稱等個人資
    料，被上訴人無個人資料保護法（下稱個資法）第20條第1
    項得合法使用伊個人資料之情形，使用照片之目的非出於善
    良，侵害伊之隱私權、肖像權。被上訴人上開行為致伊需至
    精神科就診、使伊工作調動遭拒，致伊精神痛苦受有非財產
    上損害新臺幣（下同）11萬元等語，爰依民法第184條第1項
    、第2項及第195條第1項規定，請求被上訴人如數賠償其損
    害本息等語。上訴聲明：㈠原判決關於駁回上訴人后開之訴
    部分廢棄。㈡被上訴人應給付上訴人11萬元，及自起訴狀繕
    本送達翌日起至清償日止，按週年利率百分之五計算之利息
    。
二、被上訴人則以：伊於系爭截圖下方接續留言「有這樣的事？
    」、「高車先開始的吧…」、「是不是同一人？？？」等語
    ，足見伊僅詢問系爭群組成員有無聽聞系爭截圖所載情事，
    目的在向群組成員詢問事件始末，未涉及任何事實陳述或意
    見表達，亦無貶抑、詆毀上訴人名譽之事。又伊傳送系爭言
    論前，已先張貼標題為「Re：[閒聊]台鐵員工的家人在車上
    大吵大鬧-看板Railway-批踢踢實業坊」之文章（下稱系爭
    文章），其內容係討論臺鐵員工（含退休員工、眷屬）不按
    規定購票，只持識別證搭車，造成其他從業人員值勤困擾之
    陋習，故系爭言論乃提醒群組內其他臺鐵員工應按照規定乘
    車，無侵害上訴人之名譽權。雖系爭截圖有上訴人之個人資
    料，然伊目的為呼籲同仁搭乘應遵循購票規定，非以上訴人
    照片作為負面教材，難認伊侵害上訴人肖像權且情節重大；
    況臺鐵員工之姓名、職級、職稱及職務經歷等資料，臺鐵已
    向內部人員公開揭露，上訴人何時通過臺鐵高員特考，亦為
    政府公開資料，前揭資料皆不具隱密性，自無侵害上訴人之
    隱私權。再者，心理精神疾症之發生與惡化，與其個人心理
    主觀因素有關或有多重原因，難認可歸責於伊，上訴人未舉
    證其精神痛苦與伊之行為間有何因果關係，請求伊負侵權行
    為損害賠償責任，應屬無據等語置辯。答辯聲明：上訴駁回
    。
三、得心證之理由：
　　按因故意或過失，不法侵害他人之權利者，負損害賠償責任
    。故意以背於善良風俗之方法，加損害於他人者亦同。違反
    保護他人之法律，致生損害於他人者，負賠償責任。又不法
    侵害他人之身體、健康、名譽、自由、信用、隱私、貞操，
    或不法侵害其他人格法益而情節重大者，被害人雖非財產上
    之損害，亦得請求賠償相當之金額，民法第184條第1項、第
    2項、第195條第1項雖定有明文。惟當事人主張有利於己之
    事實者，就其事實有舉證之責任，民事訴訟法第277條前段
    亦有規定。上訴人主張被上訴人轉貼系爭截圖，傳送系爭言
    論至系爭群組而為該群組成員所知悉乙節，業據提出通訊軟
    體LINE對話紀錄畫面為證，固為被上訴所不爭執，惟否認侵
    害上訴人名譽權、隱私權及肖像權，並以前詞置辯。茲分述
    如下：
  ㈠被上訴人轉貼系爭截圖，傳送系爭言論至系爭群組是否侵害
    上訴人名譽權?
  ⒈按侵害名譽權損害賠償，須行為人因故意或過失貶損他人之
    社會評價，而不法侵害他人之名譽，致他人受損害，方能成
    立。亦即行為人須具備違法性、有責性，並不法行為與損害
    間具有因果關係，始足當之（最高法院104年度台上字第236
    5號判決意旨參照）。查，觀諸被上訴人轉傳之系爭截圖，
    其內容固有上訴人照片及「基隆車班汪怡瑋，105高員，就
    是他專殺鐵路員工」等語，轉傳時間則顯示：「下午10:29
    」，然被上訴人轉傳後旋即與該群組成員互傳下列訊息：「
    蔡昀廷（蔡秉宏）：有這樣的事？（下午10時30分）、大力
    士：我曾聽有105的要告副站長瀆職的（下午10時32分）、
    許小宏：專殺是針對路員的那方面呢？（下午10時33分）、
    蔡昀廷（蔡秉宏）：北運高員應該一年就下了？（下午10時
    34分）、蔡昀廷（蔡秉宏）：高雄車班的不是105啊…（下午
    10時35分）、許小宏：（驚訝的貼圖）（下午10時36分）、
    許小宏：北高都有。（下午10時36分）、蔡昀廷（蔡秉宏）
    ：高車先開始的吧…（下午10時36分）、許小宏：嗯嗯。（
    下午10時37分）、蔡昀廷（蔡秉宏）：Re：[閒聊]台鐵員工
    的家人在車上大吵大鬧-看板Railway-批踢踢實業坊」（下
    午10時40分）、蔡昀廷（蔡秉宏）：是不是同一人？？？（
    下午10時41分）、蔡昀廷（蔡秉宏）已收回訊息。蔡昀廷（
    蔡秉宏）：內鬥內行（不分高低）外鬥外行廢鐵真的沒救惹
    …（下午10時43分）」等語（見原審卷一第45、47頁）；再
    參諸系爭文章內容乃論述臺鐵退休員工持舊識別證乘車、眷
    屬票長期被濫用已無法管制，及應重新制定規則由上而下遵
    守予以改善等問題，全文均無提及相關人別資料，亦有系爭
    文章附卷可按（見原審卷一第173頁）。
　⒉綜前，可知被上訴人雖有轉貼上揭附有上訴人照片之系爭截
    圖，然緊接於該截圖下方，即張貼載有「有這樣的事嗎？」
    之文字圖片，顯見係為詢問事件始末以明事理，其目的應為
    詢問事件始末，縱其後繼續發表「北運高員應該一年就下了
    ？」、「高雄車班的不是105啊…」、「高車先開始的吧…」
    、「是不是同一人？？？」、「内鬥内行 （不分高低）外
    鬥外行廢鐵真的沒救惹…」等言詞，但由內容觀之，仍可見
    其係與同事間討論臺鐵內部情事，已非針對上訴人，則被上
    訴人所傳送系爭言論即「内鬥内行 （不分高低）外鬥外行
    廢鐵真的沒救惹…」等語，自難認係對上訴人所為之指摘。
    從而，被上訴人抗辯伊轉貼系爭截圖，目的在向群組成員詢
    問上開臺鐵人員執行職務事件之始末，另傳送系爭言論乃提
    醒群組內其他臺鐵員工應按照規定乘車，無侵害上訴人之名
    譽權等語，堪以採信。是上訴人未舉證證明被上訴人轉貼系
    爭截圖，傳送系爭言論至系爭群組，係不法貶損上訴人之社
    會評價，其主張被上訴人上開行為侵害其名譽權，委無足取
    。又上訴人前以被上訴人上開行為乃誹謗其名譽、違反個資
    法等為由，提起刑事告訴，經臺灣桃園地方檢察署（下稱桃
    園地檢署）以107年度偵字第27886、29952號、108年度偵字
    第19526號為不起訴處分（見原審卷一第175至179、225至22
    8頁），亦同此認定。依上說明，上訴人依前揭規定請求被
    上訴人賠償其損害，洵非有據。
　㈡被上訴人轉傳系爭截圖載有上訴人照片及「基隆車班汪怡瑋
    ，105高員」等上訴人個人資料，是否違反個資法第20條第1
    項規定?
    按個人資料者，係指自然人之姓名、職業、社會活動及其他
    得以直接或間接方式識別該個人之資料；非公務機關，指依
    法行使公權力之中央或地方機關或行政法人以外之自然人、
    法人或其他團體，固為個資法第2條第1款、第8款所規定；
    又所謂個人資料之蒐集、處理，乃係以任何方式取得個人資
    料、為建立或利用個人資料檔案所為資料之記錄、輸入、儲
    存、編輯、更正、複製、檢索、刪除、輸出、連結或內部傳
    送，而將蒐集之個人資料為處理以外之使用者，則為個人資
    料之利用，同法第2條第3至5款亦有明文。然同法第51條第1
    款規定：「有下列情形之一者，不適用本法規定：一、自然
    人為單純個人或家庭活動之目的，而蒐集、處理或利用個人
    資料。」該條立法理由明載：「依本法第2條第8款規定，本
    法所稱非公務機關包括自然人，惟有關自然人為單純個人（
    例如：社交活動等）或家庭活動而蒐集、處理或利用個人資
    料，因係屬私生活目的所為，與其職業或業務執掌無關，如
    納入個資法之適用，恐造成民眾之不便亦無必要，應予以排
    除。」。查，觀諸系爭截圖載有上訴人照片及「基隆車班汪
    怡瑋，105高員」等上訴人個人資料，已具有識別上訴人之
    功能及作用，固屬個資法所稱之一般個人資料；惟兩造均為
    臺鐵員工，並擔任列車長之職務，上訴人之姓名、職稱、負
    責之車班等，於臺鐵員工內部間應屬公開之資訊，及上訴人
    何時通過臺鐵高員特考，亦為政府所公開之資訊等情，為上
    訴人所不爭執；上訴人復自承系爭截圖中之個人照片為其所
    拍攝並放置於臉書內供好友閱覽等語（見原審卷二第6頁）
    ，可知系爭截圖所載之上訴人「基隆車班汪怡瑋，105高員
    」等個人資料，係屬已合法公開之上訴人個人資料，上訴人
    個人照片，則為其所自行公開等情；又被上訴人轉傳之系爭
    截圖，係由原審共同被告江烊志先行轉貼於成員143名之「
    靠北高雄車班」公開群組，被上訴人再將之轉貼於系爭群組
    等情，亦為上訴人所不爭執（見原審卷一第7至9頁），因系
    爭截圖載有「就是他專殺鐵路員工」之臺鐵人員執行職務行
    為內容，被上訴人轉貼系爭截圖，目的在向系爭群組成員詢
    問該事件始末，已如前述，足徵被上訴人取得系爭截圖並將
    之轉貼於系爭群組等行為，係為向該群組成員詢明其上所述
    事件始末之特定目的，核屬其私生活目的所為社交活動之範
    疇，與被上訴人職業或業務執掌無關，依上說明，即非個資
    法第2條第3至5款規定之個人資料之蒐集、處理或利用，自
    無個資法之適用至明。再者，上訴人前以被上訴人轉系爭截
    圖載有上訴人照片及「基隆車班汪怡瑋，105高員」等上訴
    人個人資料係違反個資法為由，提起刑事告訴，經桃園地檢
    署以108年度偵字第19526號為不起訴處分，已如前述。從而
    ，上訴人主張被上訴人違反個資法第20條規定之保護他人法
    律，依前揭規定請求被上訴人賠償其損害，要屬無據。
　㈢被上訴人是否侵害上訴人之隱私權?
　　按隱私權內涵為個人於其私人生活事務領域，享有不受不法
    干擾，免於未經同意之知悉、公開妨礙或侵犯之自由與個人
    資料自主權，且主張有隱私權之人對於該隱私有合理之期待
    。所謂合理之期待，乃個人所得主張不受侵擾之自由，以得
    合理期待於他人者為限，亦即不僅其不受侵擾之期待已表現
    於外，且該期待須依社會通念認為合理者（參見司法院大法
    官釋字第689號解釋理由）。查，系爭截圖所載之上訴人「
    基隆車班汪怡瑋，105高員」等個人資料，係屬已合法公開
    之上訴人個人資料，上訴人個人照片，則為其所自行公開等
    情，已如前述，依社會通念，尚難認上訴人對其前揭已公開
    之個人資料，有合理隱私期待；而被上訴人取得系爭截圖並
    將之轉貼於系爭群組等行為，亦無個資法之適用，已如前述
    ，自不具違法性，依上說明，被上訴人所為自無侵害上訴人
    隱私權之可言，上訴人此部分請求，洵屬無據。
　㈣被上訴人是否侵害上訴人之肖像權?
　　再按肖像權係一般人格權之具體化權利，肖像權受有侵害而
    情節重大時，固得依民法第184條第1項前段，同法第195條
    第1項所稱之其他人格法益請求損害賠償。至所謂肖像人格
    法益之侵害行為，係指未經同意擅自作成或公開肖像而侵害
    個人對其肖像是否公開之自主權利，或有超過其行為目的而
    濫用個人肖像之情事而言。查，系爭截圖之上訴人照片，為
    其所自行公開，被上訴人取得系爭截圖並將之轉貼於系爭群
    組等行為，係為向該群組成員詢明其上所述「就是他專殺鐵
    路員工」事件始末之特定目的，不具違法性等情，已如前述
    ，被上訴人亦無將截圖中上訴人之個人照片加以醜化或變造
    等超過其上開行為目的之濫用情事，依上說明，被上訴人並
    無侵害上訴人對其肖像是否公開之自主權利，亦無超過其行
    為目的而濫用上訴人肖像之情事，自無侵害上訴人肖像權之
    可言，上訴人此部分請求，亦屬無據。至上訴人請求函詢新
    北市立聯合醫院，欲證明因被上訴人上開行為造成伊外部壓
    力，為伊其他混合型焦慮症之起因或更嚴重、及另提供Line
    訊息以證明亦因此事件遭同仁拒絕調動云云（見本院卷第82
    、85頁），然上訴人本件請求，均屬無據，已如前述，則其
    聲請調查上開證據，自無必要。
四、綜上所述，上訴人依民法第184條第1項、第2項及第195條第
    1項規定，請求被上訴人給付11萬元，及自起訴狀繕本送達
    翌日起至清償日止，按週年利率百分之五計算之利息，為無
    理由，不應准許。從而原審就此部分所為上訴人敗訴之判決
    ，並駁回其假執行之聲請，核無違誤，上訴論旨指摘原判決
    此部分不當，求予廢棄改判，為無理由，應駁回其上訴。
五、本件事證已臻明確，兩造其餘之攻擊或防禦方法及所用之證
    據，經本院斟酌後，認為均不足以影響本判決之結果，爰不
    逐一論列，附此敘明。
六、據上論結，本件上訴為無理由，依民事訴訟法第449條第1項
    、第78條、第463條、第385條第1項前段，判決如主文。
中　　華　　民　　國　　110 　年　　11　　月　　23　　日
                    民事第一庭   
                        審判長法  官 吳光釗
                              法  官 江春瑩
                              法  官 游悅晨
正本係照原本作成。
不得上訴。
中　　華　　民　　國　　110 　年　　11　　月　　24　　日
    　　　　　　　　　　　　　書記官 王詩涵